臺灣高雄地方法院民事判決　　　　　　　 98年度訴字第855號
原　　　告　國防部軍備局
法定代理人　劉復龍
訴訟代理人　吳小燕律師
複　代理人　胡仁達律師
　　　　　　吳文賓律師
被　　　告　援中港清水巖
法定代理人　黃屋
訴訟代理人　蔡建賢律師
複　代理人　謝勝合律師
上列當事人間請求拆屋還地等事件，經本院於民國100 年5 月19
日言詞辯論終結，判決如下：
    主      文
被告應將坐落高雄市○○區○○段五五二地號土地上，如附圖所
示編號552 甲、面積一百八十七平方公尺之地上物拆除，並將土
地返還原告。
被告應給付原告新臺幣伍萬陸仟壹佰元，及自民國九十八年八月
二十一日起至清償日止，按週年利率百分之五計算之利息。
被告應自民國九十七年十二月九日起至返還第一項土地之日止，
按月給付原告新臺幣玖佰參拾伍元。
原告其餘之訴駁回。
訴訟費用由被告負擔。
本判決第一至三項所命給付，於原告以新臺幣貳拾捌萬元為被告
供擔保後，得假執行。但被告如以新臺幣捌拾肆壹仟伍佰元為原
告預供擔保後，得免為假執行。
原告其餘假執行之聲請駁回。
    事實及理由
壹、程序事項：
一、原告之法定代理人原為陳立嘉，現已變更為劉復龍，並經劉
    復龍聲明承受訴訟，合於民事訴訟法第170 條之規定，應予
    准許。
二、按訴狀送達後，原告不得將原訴變更或追加他訴，但擴張或
    減縮應受判決事項之聲明者，不在此限，民事訴訟法第255
    條第1 項第3 款定有明文。本件原告起訴時，除訴之聲明第
    一項請求被告應將「侯義祖廟」坐落高雄市○○區○○段55
    2 地號土地（下稱系爭土地）上之建物及地上物拆除，並將
    系爭土地返還原告外；訴之聲明第二項則請求被告應依「侯
    義祖廟」建物佔用之面積160 平方公尺計算，給付新臺幣（
    下同）128,000 元及自起訴狀繕本送達翌日即民國97年12月
    9 日起至清償日止，按週年利率5 ％計算之法定遲延利息；
    暨自97年12月9 日起至返還系爭土地之日止，按月給付2,13
    3.33元。嗣經測量結果，因「侯義祖廟」之建物占用系爭土
    地之面積為187 平方公尺，遂將訴之聲明第二項變更為：被
    告應給付原告149,580 元，及自98年8 月21日起至清償日止
    ，按週年利率5 ％計算之法定遲延利息，暨自97年12月9 日
    起至返還系爭土地之日止，按月給付2,493 元。原告所為變
    更，核屬擴張或減縮應受判決事項之聲明，於法並無不合，
    應予准許，合先敘明。
貳、實體事項：
一、原告主張：系爭土地為中華民國所有，伊為管理機關。「侯
    義祖廟」為被告管理之廟宇，其建物及地上物無權占用系爭
    土地，如附圖編號552 甲所示，面積187 平方公尺（下稱系
    爭地上物）。該廟係由當地信徒出資捐助興建，而由被告為
    管理、使用，是被告對該廟有事實上處分權。為此，爰依所
    有物返還請求權，請求被告拆除系爭地上物，返還所占用之
    系爭土地；並依不當得利之法律關係，請求被告給付自97年
    12月9 日回溯5 年，按系爭土地申報地價週年利率8 ％，計
    算相當於租金之不當得利。並聲明：（一）被告應將系爭地
    上物拆除，並將土地騰空返還與伊；（二）被告應給付伊14
    9,580 元，及自98年8 月21日起至清償日止，按週年利率5
    ％計算之法定遲延利息，暨自97年12月9 日起至返還土地之
    日止，按月給付伊2,493 元；（三）願供擔保，聲請准予宣
    告假執行。
二、被告則以：「侯義祖廟」乃無主祭祀寺廟，因伊與「侯義祖
    廟」之信徒多有重疊，故代為處理「侯義祖廟」之祭祀事宜
    。且「侯義祖廟」係由伊之信徒及附近漁民所出資興建，地
    上物及廟宇建物無保存登記，屬出資興建之信徒公同共有，
    伊僅為「侯義祖廟」之管理人，就「侯義祖廟」之建物或地
    上物無處分權。原告之訴顯然當事人不適格等語，資為抗辯
    。並聲明：（一）原告之訴駁回；（二）如受不利判決，願
    供擔保，聲請准予免為假執行之宣告。
三、兩造就下列事項並不爭執，或有如下述之證物為憑，堪認為
    真實：
（一）系爭土地之所有權人為中華民國，原告為管理機關，有系
      爭土地之登記謄本為證（見雄補卷第11頁）。
（二）被告經寺廟登記，並以黃屋為管理人，有高雄市寺廟登記
      表及變動登記表可憑（見本院卷第19至21頁）。
（三）「侯義祖廟」係由被告信徒及附近漁民出資籌建，為未辦
      理第1 次登記之建物；「侯義祖廟」之祭祀管理等事宜由
      被告負責（見本院卷第10、144頁）。
（四）原告前就「侯義祖廟」遷移事宜辦理協調會議時，被告法
      定代理人黃屋曾以「侯義祖廟」代表人身分出席，有93年
      8 月16日及97年1 月25日協調會議紀錄可憑（見本院卷第
      27 至29 頁）。
（五）系爭地上物（包括「侯義祖廟」及附屬地上物，下同）占
      用系爭土地如附圖編號552 甲所示，面積187 平方公尺，
      業經本院會同地政人員履勘現場屬實，並有勘驗筆錄、現
      場照片及地政機關測量後製作之複丈成果圖為證（見本院
      卷第47至58、61至62頁）。
四、兩造爭執事項：
（一）被告是否有當事人能力？是否當事人適格？
（二）被告就系爭地上物，是否有事實上處分權？
（三）如被告有事實上處分權，原告基於所有物返還請求權，請
      求被告拆除地上物，返還土地，是否有理由？
（四）原告基於不當得利之規定為請求，主張以申報地價週年利
      率8 ％計算本件不當得利，是否過高？
五、本院判斷：
（一）被告是否有當事人能力？是否當事人適格？
 （1）按非法人之團體，設有代表人或管理人者，有當事人能力
      。民事訴訟法第40條第3 項定有明文。又被上訴人係某某
      兩村人民所組織之寺廟，既有一定之辦事處及獨立之財產
      ，與乎一定之目的，核與民事訴訟法第40條第3 項所稱之
      非法人之團體相當，原審依其管理章程記載內容，逕列其
      機構名稱為當事人，而以其管理人為法定代理人，於法尚
      無不合（最高法院43年台上字第143 號判例意旨參照）。
      經查，被告援中港清水巖曾向高雄市政府為寺廟登記，為
      有設立登記之團體，有一定之名稱、辦公處所及獨立財產
      ，並以黃屋為負責人等情，有援中港清水巖寺廟登記資料
      、高雄市政府97年12月11日高市民政三字第0970016880號
      函暨高雄市寺廟登記表、變動登記表附卷可稽（見本院卷
      第14 、19 至21頁），依前開規定，足認被告有當事人能
      力。
 （2）又按當事人適格，係指當事人就具體特定之訴訟，得以自
      己之名義為原告或被告，而受為訴訟標的法律關係之本案
      判決之資格而言。故在給付之訴，若原告主張其為訴訟標
      的法律關係之權利主體，他造為訴訟標的法律關係之義務
      主體，其當事人即為適格。至原告是否確為權利人，被告
      是否確為義務人，乃為訴訟標的法律關係之要件是否具備
      ，即訴訟實體上有無理由之問題，並非當事人適格之欠缺
      （最高法院93年度台上字第382 號判決意旨參照）。被告
      雖辯稱：「侯義祖廟」係由附近漁民及被告信徒共同出資
      興建，渠等方為「侯義祖廟」之公同共有人，伊並非「侯
      義祖廟」之所有權人，原告對伊請求拆屋還地，乃當事人
      不適格云云。惟本件依原告主張之事實，原告為系爭土地
      管理機關，被告為系爭地上物之管理處分者，而依所有物
      返還請求權，請求被告拆除系爭地上物，返還所占用之系
      爭土地；並依不當得利之法律關係，請求被告給付相當於
      租金之不當得利，衡諸前開規定，應認被告乃適格之當事
      人，其此部分抗辯，非屬有理。
（二）被告就系爭地上物，是否有事實上處分權？
      按房屋拆除為一種事實上之處分行為，是未經辦理所有權
      第一次登記之建物，須有事實上處分權者，始得予以拆除
      （最高法院85年度台上字第3077號、86年度台上字第2272
      號、87年度台上字第138 號判決意旨參照）。經查，「侯
      義祖廟」之祭祀事項長年由被告管理之事實，為被告所不
      爭執（見本院卷第144 頁），被告法定代理人黃屋，復多
      次以「侯義祖廟」代表人身份出席原告召開之廟宇搬遷協
      調會議、被占建土地收回協調會議（見本院卷第27至29頁
      ），及參以信徒出資興建寺廟，乃屬捐贈行為，其既無保
      留對所興建建物之財產權之意思，及就寺廟在文化、宗教
      上存在之意義，應認已脫離其捐助人或信徒，而為受捐助
      者，即該寺廟或管理者之獨立財產，或應由其管理處分；
      系爭建物係未為保存登記等情，堪認被告確為「侯義祖廟
      」之事實上管理處分權人。
（三）如被告有事實上處分權，原告基於所有物返還請求權，請
      求被告拆除地上物，返還土地，是否有理由？
 （1）按當事人主張有利於己之事實者，就其事實有舉證之責任
      。民事訴訟法第277 條本文定有明文。又所有人對於無權
      占有或侵奪其所有物者，得請求返還之，民法第767 條前
      段亦有明文。依此，以無權占有為原因，請求返還所有物
      之訴，被告對原告就其物有所有權存在之事實無爭執，而
      僅以非無權占有為抗辯者，原告於被告無權占有之事實，
      無舉證責任。被告應就其取得占有，係有正當權源之事實
      證明之。如不能證明，則應認原告之請求為有理由（最高
      法院72年度台上字第1552號判決要旨參照）。
 （2）經查，原告為系爭土地管理機關，及系爭地上物占用系爭
      土地面積187 平方公尺，為被告所不爭執，揆諸前揭說明
      ，被告自應就系爭地上物係有權占用系爭土地一節，負舉
      證責任。然被告未就此部分事實舉證以實其說，且被告既
      為「侯義祖廟」之事實上有管理處分權人，則原告本於民
      法第767 條規定，請求被告應將上開建物拆除，將各該占
      用部分土地返還原告，為有理由，應予准許。
（四）原告基於不當得利之規定為請求，主張以申報地價週年利
      率8 ％計算本件不當得利，是否過高？
 （1）按地租不得超過地價8 ％，約定地租或習慣地租超過地價
      8 ％者，應比照地價8 ％減定之，不及地價8 ％者，依其
      約定或習慣。前項地價指法定地價，未經依法規定地價之
      地方，指最近3 年之平均地價。土地法第110 條定有明文
      。而依不當得利之法則，請求返還不當得利，以無法律上
      之原因而受利益，致他人受損害為要件。其得請求之範圍
      ，以對方所受之利益為度。而按無權占有他人土地，可能
      獲得相當於租金之利益，為社會通常之觀念。最高法院著
      有61年台上字第1695號判例可資照。又依土地法第110 條
      規定，地租不得超過地價8 ％，此計收租金之規定，於損
      害賠償事件雖非當然一體適用，然未嘗不可據為計算損害
      之標準。而以年息8 ％為限，乃耕地租金之最高限額，非
      謂必照申報價額8 ％計算之，且尚斟酌基地位置、工商繁
      榮程度、使用人利用基地之經濟價值、所受利益等情事，
      以為決定（最高法院85年度訴字第2282號判決意旨參照）
      。
 （2）按上開說明，原告請求被告給付相當於租金之利益，核屬
      有據。而本件系爭土地申報地價，自89年7 月起迄今，均
      為每平方公尺2,000 元，有系爭土地地價第二類謄本在卷
      可按（見雄補卷第14頁）；復系爭土地現場臨後勁溪3 米
      至3 米半寬之便道，附近為雜草叢生之空地及廢棄之魚塭
      ，交通狀況車輛少、無商業活動等情，有勘驗筆錄、附近
      環境照片16張附卷可按（見本院卷第47至58頁）。是本院
      審酌系爭地上物占用系爭土地位置，並附近生活機能、周
      圍客觀環境、生活及交通便利性、僅供祭祀之宗教上使用
      等一切情狀，認系爭土地按申報地價週年利率3 ％計算相
      當於租金之不當得利為適當。據上，被告應給付原告5 年
      相當於租金之利益為56,100元（計算式：187 平方公尺×
      2,000 元×3 ％÷12×60月＝56,100元），及自97年12月
      9 日起至返還系爭土地之日止，按月給付935 元（計算式
      ：2,00 0元×187 平方公尺×3 ％÷12＝935 元），逾此
      部分之請求即非正當，不應准許。
六、綜上所述，原告本於民法第767 條物上請求權及第179 條不
    當得利之法律關係，請求被告應將「侯義祖廟」及附屬如附
    圖編號552 甲所示建物拆除，並將該占用部分土地返還原告
    ；並應給付原告56,100元，及自98年8 月21日起至清償日止
    ，按週年利率5 ％計算之法定遲延利息，暨自97年12月9日
    起至返還系爭土地之日止，按月給付935 元相當租金之利益
    ，為有理由，應予准許。逾此範圍之請求，為無理由，應予
    駁回。又原告陳明願供擔保，請准宣告假執行，被告亦陳明
    願供擔保，聲請宣告免為假執行，經核原告勝訴部分，合於
    法律規定，爰分別酌定相當之擔保金額併予宣告之。至原告
    敗訴部分，其假執行之聲請已失所附麗，應併駁回。
七、本件原告係依民法第767 條及不當得利之法律關係，而為請
    求，依民事訴訟法第第77條之2 第2 項規定，其訴訟標的之
    價額，應以土地之交易價額為準，其附帶請求給付相當於租
    金之不當得利部分，則不併算其價額。又本件原告請求拆屋
    還地部分全部勝訴，而就不當得利部分，一部勝訴、一部敗
    訴；是就訴訟費用負擔，自應由被告全部負擔。又本件事證
    已臻明確，兩造其餘陳述及攻擊防禦方法經本院斟酌後認均
    不影響本判決之結果，爰不再逐一詳予論述，附此敘明。
八、據上論結，原告之訴為一部有理由，一部無理由，依民事訴
    訟法第79條、第390 條第2 項、第392 條第2 項，判決如主
    文。
中    華    民    國    100   年     6    月     2    日
                  民事第一庭  審判長法  官  謝肅珍
                                    法  官  張茹棻
                                    法  官  林岳葳
上正本係照原本作成。
如不服本判決，應於送達後20日內，向本院提出上訴狀並表明上
訴理由，如於本判決宣示後送達前提起上訴者，應於判決送達後
10日內補提上訴理由書（須附繕本）。
中    華    民    國    100   年     6   月      3    日
                                    書記官  簡文清